---
title: "Analyse Multivariée du Dataset Heart Disease"
subtitle: "Mini-Projet – Méthodes Statistiques et Étude de Données"
author: "Mohamed Seddik Yazidi & Achref Boukadi"
date: "`r Sys.Date()`"
output:
  html_document:
    toc: true
    toc_depth: 3
    toc_float: true
    theme: flatly
    highlight: tango
    number_sections: true
    fig_caption: true
    df_print: paged
  pdf_document:
    toc: true
    toc_depth: 3
    number_sections: true
    latex_engine: xelatex
---

```{r setup, include=FALSE}
knitr::opts_chunk$set(
  echo       = TRUE,
  warning    = FALSE,
  message    = FALSE,
  fig.align  = "center",
  fig.width  = 8,
  fig.height = 5,
  dpi        = 150
)
```

---

# Introduction

Ce rapport présente une analyse multivariée complète du dataset **Heart Disease** (UCI Repository / Kaggle). L'objectif est d'appliquer les méthodes statistiques vues en cours — préparation des données, analyse en composantes principales (ACP), classification non supervisée (K-means et CAH) — pour identifier des profils de patients cardiaques et tirer des conclusions décisionnelles pertinentes.

**Problématique :** Existe-t-il des groupes structurés de patients partageant des profils cardiovasculaires similaires ? Quelles variables distinguent le mieux les patients à risque de maladie cardiaque ?

---

# Présentation du Dataset

## Source et contexte

| Attribut      | Valeur                                       |
|---------------|----------------------------------------------|
| **Source**    | Kaggle / UCI Machine Learning Repository     |
| **Domaine**   | Médecine cardiovasculaire                    |
| **Observations** | 1 025                                     |
| **Variables** | 14 (13 prédicteurs + 1 variable cible)       |

Le dataset contient des données cliniques collectées auprès de patients. La variable cible `target` indique la présence (1) ou l'absence (0) d'une maladie cardiaque.

## Description des variables

| Variable   | Type       | Description                                              |
|------------|------------|----------------------------------------------------------|
| `age`      | Continu    | Âge du patient (années)                                  |
| `sex`      | Binaire    | Sexe (1 = homme, 0 = femme)                              |
| `cp`       | Catégoriel | Type de douleur thoracique (0–3)                         |
| `trestbps` | Continu    | Pression artérielle au repos (mm Hg)                     |
| `chol`     | Continu    | Cholestérol sérique (mg/dl)                              |
| `fbs`      | Binaire    | Glycémie à jeun > 120 mg/dl (1 = oui)                   |
| `restecg`  | Catégoriel | Résultats ECG au repos (0–2)                             |
| `thalach`  | Continu    | Fréquence cardiaque maximale atteinte                    |
| `exang`    | Binaire    | Angine induite par l'exercice (1 = oui)                  |
| `oldpeak`  | Continu    | Dépression ST induite par l'exercice                     |
| `slope`    | Catégoriel | Pente du segment ST (0–2)                                |
| `ca`       | Ordinal    | Nombre de vaisseaux colorés par fluoroscopie (0–4)       |
| `thal`     | Catégoriel | Type de thalassémie (0–3)                                |
| `target`   | Binaire    | Présence de maladie cardiaque (1 = oui, 0 = non)         |

---

# Chargement des packages et des données

```{r packages}
# Chargement des packages
library(tidyverse)
library(FactoMineR)
library(factoextra)
library(cluster)
library(ggplot2)
library(corrplot)
library(GGally)
library(gridExtra)
library(knitr)
library(scales)
library(dendextend)
```

```{r chargement}
# Chargement du dataset
heart <- read.csv("heart.csv")

# Aperçu
dim(heart)
head(heart)
str(heart)
```

---

# Étape 1 – Compréhension du problème

## Statistiques descriptives

```{r stats-desc}
summary(heart)
```

```{r dist-target}
# Distribution de la variable cible
heart %>%
  mutate(target_label = ifelse(target == 1, "Malade (1)", "Sain (0)")) %>%
  ggplot(aes(x = target_label, fill = target_label)) +
  geom_bar(color = "white", width = 0.5) +
  geom_text(stat = "count", aes(label = ..count..), vjust = -0.5, fontface = "bold") +
  scale_fill_manual(values = c("Malade (1)" = "#E74C3C", "Sain (0)" = "#2ECC71")) +
  labs(title = "Distribution de la variable cible",
       x = "Statut cardiaque", y = "Nombre de patients") +
  theme_minimal(base_size = 13) +
  theme(legend.position = "none")
```

> **Interprétation :** Le dataset est équilibré — 526 patients malades (51,3 %) et 499 patients sains (48,7 %) — ce qui est favorable pour l'analyse.

```{r dist-age-sex}
# Distribution de l'âge par sexe et statut
p1 <- heart %>%
  mutate(target_label = ifelse(target == 1, "Malade", "Sain"),
         sex_label    = ifelse(sex == 1, "Homme", "Femme")) %>%
  ggplot(aes(x = age, fill = target_label)) +
  geom_histogram(bins = 20, alpha = 0.8, color = "white") +
  scale_fill_manual(values = c("Malade" = "#E74C3C", "Sain" = "#2ECC71")) +
  facet_wrap(~ sex_label) +
  labs(title = "Distribution de l'âge par sexe et statut cardiaque",
       x = "Âge", y = "Effectif", fill = "Statut") +
  theme_minimal(base_size = 12)

p2 <- heart %>%
  mutate(target_label = ifelse(target == 1, "Malade", "Sain")) %>%
  ggplot(aes(x = target_label, y = thalach, fill = target_label)) +
  geom_boxplot(alpha = 0.8) +
  scale_fill_manual(values = c("Malade" = "#E74C3C", "Sain" = "#2ECC71")) +
  labs(title = "Fréquence cardiaque max selon le statut",
       x = "", y = "thalach (bpm)") +
  theme_minimal(base_size = 12) +
  theme(legend.position = "none")

grid.arrange(p1, p2, ncol = 2)
```

---

# Étape 2 – Préparation des données

## Vérification de la qualité

```{r qualite}
# Valeurs manquantes
cat("Valeurs manquantes totales :", sum(is.na(heart)), "\n")

# Doublons
cat("Lignes dupliquées :", sum(duplicated(heart)), "\n")
```

```{r doublons-suppression}
# Suppression des doublons
heart_clean <- heart %>% distinct()
cat("Dimensions après nettoyage :", nrow(heart_clean), "x", ncol(heart_clean), "\n")
```

## Détection des outliers

```{r outliers}
# Variables continues
vars_cont <- c("age", "trestbps", "chol", "thalach", "oldpeak")

heart_clean %>%
  select(all_of(vars_cont)) %>%
  pivot_longer(everything(), names_to = "variable", values_to = "valeur") %>%
  ggplot(aes(x = variable, y = valeur, fill = variable)) +
  geom_boxplot(alpha = 0.8, outlier.colour = "red", outlier.size = 1.5) +
  labs(title = "Détection des outliers – Variables continues",
       x = "Variable", y = "Valeur") +
  theme_minimal(base_size = 12) +
  theme(legend.position = "none") +
  scale_fill_brewer(palette = "Set2")
```

```{r traitement-outliers}
# Traitement par winsorisation (IQR method) pour chol et trestbps
winsorize <- function(x, probs = c(0.01, 0.99)) {
  bounds <- quantile(x, probs, na.rm = TRUE)
  pmin(pmax(x, bounds[1]), bounds[2])
}

heart_clean <- heart_clean %>%
  mutate(
    chol     = winsorize(chol),
    trestbps = winsorize(trestbps),
    oldpeak  = winsorize(oldpeak)
  )

cat("Winsorisation appliquée sur chol, trestbps et oldpeak.\n")
```

## Recodage des variables catégorielles

```{r recodage}
heart_labeled <- heart_clean %>%
  mutate(
    sex_f     = factor(sex,     levels = c(0,1),   labels = c("Femme","Homme")),
    cp_f      = factor(cp,      levels = c(0,1,2,3),
                       labels = c("Asymptomatique","Angine atypique",
                                  "Douleur non-anginale","Angine typique")),
    fbs_f     = factor(fbs,     levels = c(0,1),   labels = c("Non","Oui")),
    restecg_f = factor(restecg, levels = c(0,1,2),
                       labels = c("Normal","Anomalie ST-T","HVG probable")),
    exang_f   = factor(exang,   levels = c(0,1),   labels = c("Non","Oui")),
    slope_f   = factor(slope,   levels = c(0,1,2),
                       labels = c("Descendante","Plate","Ascendante")),
    thal_f    = factor(thal,    levels = c(0,1,2,3),
                       labels = c("Absent","Défaut fixe",
                                  "Normal","Défaut réversible")),
    target_f  = factor(target,  levels = c(0,1),   labels = c("Sain","Malade"))
  )
```

## Matrice de corrélation

```{r corrplot}
vars_num <- heart_clean %>% select(age, trestbps, chol, thalach, oldpeak, ca)
cor_mat  <- cor(vars_num)

corrplot(cor_mat,
         method  = "color",
         type    = "upper",
         addCoef.col = "black",
         tl.col  = "black",
         tl.srt  = 45,
         title   = "Matrice de corrélation des variables numériques",
         mar     = c(0, 0, 2, 0),
         col     = colorRampPalette(c("#2196F3","white","#E74C3C"))(200))
```

> **Interprétation :** `thalach` (fréquence cardiaque max) est négativement corrélée à `oldpeak` (−0.34) et positivement liée à l'absence de maladie. `age` et `thalach` sont corrélés négativement (−0.39), ce qui est cliniquement cohérent.

## Normalisation pour l'ACP

```{r normalisation}
# Sélection et normalisation des variables continues
heart_scaled <- heart_clean %>%
  select(age, trestbps, chol, thalach, oldpeak, ca) %>%
  scale() %>%
  as.data.frame()

cat("Vérification : moyennes après normalisation\n")
round(colMeans(heart_scaled), 4)
```

> **Justification :** La normalisation (Z-score) est indispensable pour l'ACP afin que les variables à grande variance (ex. `chol`) ne dominent pas artificiellement les axes factoriels.

---

# Étape 3 – Analyse Factorielle (ACP)

Nous appliquons une **Analyse en Composantes Principales (ACP)** sur les variables continues normalisées. L'ACP est adaptée ici car toutes les variables sélectionnées sont quantitatives.

## Réalisation de l'ACP

```{r acp}
# ACP avec FactoMineR
res.pca <- PCA(heart_scaled, graph = FALSE, scale.unit = FALSE)

# Valeurs propres
eig <- get_eigenvalue(res.pca)
kable(round(eig, 3), caption = "Valeurs propres et variance expliquée")
```

```{r scree}
# Graphique des éboulis (Scree plot)
fviz_eig(res.pca,
         addlabels = TRUE,
         barfill   = "#3498DB",
         barcolor  = "white",
         linecolor = "#E74C3C",
         main      = "Graphique des éboulis – Variance expliquée par composante")
```

> **Interprétation :** Les deux premières composantes expliquent environ **50–55 %** de la variance totale. On retiendra les axes 1 et 2 pour la visualisation. Le critère de Kaiser (valeur propre > 1) suggère de garder 2 à 3 axes.

## Contributions des variables

```{r contrib-var}
# Cercle des corrélations
fviz_pca_var(res.pca,
             col.var   = "contrib",
             gradient.cols = c("#00AFBB", "#E7B800", "#FC4E07"),
             repel     = TRUE,
             title     = "ACP – Cercle des corrélations (axes 1 & 2)")
```

```{r contrib-bar}
# Contribution des variables aux 2 premiers axes
p_c1 <- fviz_contrib(res.pca, choice = "var", axes = 1,
                      fill = "#3498DB", color = "white",
                      title = "Contributions – Axe 1")
p_c2 <- fviz_contrib(res.pca, choice = "var", axes = 2,
                      fill = "#E74C3C", color = "white",
                      title = "Contributions – Axe 2")
grid.arrange(p_c1, p_c2, ncol = 2)
```

> **Interprétation des axes :**
>
> - **Axe 1 (PC1)** : Opposé principalement par `oldpeak` et `ca` (côté positif = risque élevé) vs `thalach` (côté négatif = bonne capacité cardiaque). Cet axe peut être interprété comme un **gradient de risque cardiovasculaire**.
> - **Axe 2 (PC2)** : Dominé par `age`, `chol` et `trestbps`. Il reflète un **profil métabolique et tensionnel** lié à l'âge.

## Biplot individus + variables

```{r biplot}
# Coloration par statut cardiaque
individus_coord <- as.data.frame(res.pca$ind$coord[, 1:2])
individus_coord$target <- factor(heart_clean$target,
                                 labels = c("Sain", "Malade"))

ggplot(individus_coord, aes(x = Dim.1, y = Dim.2, color = target)) +
  geom_point(alpha = 0.5, size = 1.5) +
  stat_ellipse(aes(fill = target), geom = "polygon",
               alpha = 0.15, type = "t") +
  scale_color_manual(values = c("Sain" = "#2ECC71", "Malade" = "#E74C3C")) +
  scale_fill_manual(values  = c("Sain" = "#2ECC71", "Malade" = "#E74C3C")) +
  labs(title = "ACP – Projection des individus (axes 1 & 2)",
       subtitle = "Colorés selon le statut cardiaque",
       x = paste0("Dim 1 (", round(eig[1,2], 1), "%)"),
       y = paste0("Dim 2 (", round(eig[2,2], 1), "%)"),
       color = "Statut", fill = "Statut") +
  theme_minimal(base_size = 13)
```

> **Interprétation :** Une séparation partielle est visible entre les patients malades et sains sur l'axe 1 : les patients malades tendent vers les valeurs positives (fort `oldpeak`, fort `ca`) tandis que les patients sains sont associés à une `thalach` élevée.

---

# Étape 4 – Classification non supervisée

## K-means

### Détermination du nombre optimal de clusters

```{r elbow}
set.seed(42)

# Méthode du coude (elbow method)
fviz_nbclust(heart_scaled, kmeans, method = "wss",
             k.max = 10, linecolor = "#E74C3C") +
  labs(title = "Méthode du coude – Choix du nombre de clusters",
       x = "Nombre de clusters k", y = "Inertie intra-classe (WSS)") +
  theme_minimal(base_size = 13)
```

```{r silhouette-optimal}
# Méthode de la silhouette
fviz_nbclust(heart_scaled, kmeans, method = "silhouette",
             k.max = 10, linecolor = "#3498DB") +
  labs(title = "Méthode de la silhouette – Choix du nombre de clusters",
       x = "Nombre de clusters k", y = "Largeur moyenne de la silhouette") +
  theme_minimal(base_size = 13)
```

> **Décision :** Les deux méthodes convergent vers **k = 3** clusters comme optimal. Ce choix est cliniquement sensé : on peut s'attendre à distinguer des patients à faible, moyen et fort risque cardiaque.

### Application du K-means (k = 3)

```{r kmeans}
set.seed(42)
km3 <- kmeans(heart_scaled, centers = 3, nstart = 25, iter.max = 100)

# Ajout des clusters au dataset
heart_clean$cluster_km <- factor(km3$cluster)

cat("Taille des clusters :\n")
table(km3$cluster)
cat("\nInertie intra-classe (WSS) :", km3$tot.withinss, "\n")
cat("Inertie inter-classe (BSS) :", km3$betweenss, "\n")
cat("Ratio BSS/TSS :", round(km3$betweenss / km3$totss * 100, 1), "%\n")
```

### Visualisation des clusters

```{r kmeans-viz}
fviz_cluster(km3,
             data           = heart_scaled,
             palette        = c("#E74C3C", "#2ECC71", "#3498DB"),
             geom           = "point",
             ellipse.type   = "convex",
             ggtheme        = theme_minimal(base_size = 13),
             main           = "K-means (k=3) – Projection sur les 2 premiers axes de l'ACP")
```

### Profils des clusters

```{r profils-km}
vars_profil <- c("age","trestbps","chol","thalach","oldpeak","ca")

profils <- heart_clean %>%
  group_by(cluster_km) %>%
  summarise(across(all_of(vars_profil), mean),
            n         = n(),
            pct_malade = mean(target) * 100)

profils_display <- profils %>%
  mutate(across(where(is.numeric), ~ round(.x, 2)))

kable(profils_display,
      caption = "Profils des clusters K-means (moyennes des variables)",
      col.names = c("Cluster","Âge","TA repos","Cholestérol",
                    "FC max","Oldpeak","CA","N","% Malades"))
```

```{r profils-radar, fig.height=6}
# Visualisation des profils normalisés
profils_long <- profils %>%
  select(-n, -pct_malade) %>%
  pivot_longer(-cluster_km, names_to = "variable", values_to = "moyenne")

ggplot(profils_long, aes(x = variable, y = moyenne,
                          group = cluster_km, color = cluster_km)) +
  geom_line(size = 1.2) +
  geom_point(size = 3) +
  scale_color_manual(values = c("1" = "#E74C3C", "2" = "#2ECC71", "3" = "#3498DB")) +
  labs(title   = "Profils moyens des clusters K-means",
       x       = "Variable clinique",
       y       = "Valeur moyenne",
       color   = "Cluster") +
  theme_minimal(base_size = 13) +
  theme(axis.text.x = element_text(angle = 30, hjust = 1))
```

```{r pct-malade}
ggplot(profils, aes(x = cluster_km, y = pct_malade, fill = cluster_km)) +
  geom_col(color = "white", width = 0.5) +
  geom_text(aes(label = paste0(round(pct_malade, 1), "%")),
            vjust = -0.5, fontface = "bold") +
  scale_fill_manual(values = c("1" = "#E74C3C", "2" = "#2ECC71", "3" = "#3498DB")) +
  labs(title = "Pourcentage de malades par cluster K-means",
       x = "Cluster", y = "% de patients malades") +
  theme_minimal(base_size = 13) +
  theme(legend.position = "none") +
  ylim(0, 100)
```

---

## Classification Ascendante Hiérarchique (CAH)

```{r cah-distance}
# On travaille sur un échantillon pour la lisibilité du dendrogramme
set.seed(42)
idx_sample <- sample(nrow(heart_scaled), 150)
heart_sample <- heart_scaled[idx_sample, ]

# Calcul de la matrice de distances (euclidienne)
dist_mat <- dist(heart_sample, method = "euclidean")

# CAH avec lien de Ward
res.hclust <- hclust(dist_mat, method = "ward.D2")
```

```{r dendrogramme, fig.height=7}
# Dendrogramme
dend <- as.dendrogram(res.hclust)
dend %>%
  color_branches(k = 3) %>%
  color_labels(k = 3) %>%
  plot(main    = "Dendrogramme – CAH (critère de Ward, n=150)",
       horiz   = FALSE,
       leaflab = "none")
rect.hclust(res.hclust, k = 3, border = c("#E74C3C","#2ECC71","#3498DB"))
```

```{r cah-clusters}
# Affectation des 3 clusters sur l'échantillon
cluster_cah <- cutree(res.hclust, k = 3)

# Sur l'ensemble complet
cluster_cah_full <- cutree(hclust(dist(heart_scaled, method = "euclidean"),
                                   method = "ward.D2"), k = 3)
heart_clean$cluster_cah <- factor(cluster_cah_full)

cat("Taille des clusters CAH :\n")
table(cluster_cah_full)
```

```{r cah-viz}
fviz_cluster(list(data     = heart_scaled,
                  cluster  = cluster_cah_full),
             palette      = c("#E74C3C", "#2ECC71", "#3498DB"),
             geom         = "point",
             ellipse.type = "convex",
             ggtheme      = theme_minimal(base_size = 13),
             main         = "CAH (k=3) – Projection sur les axes de l'ACP")
```

## Comparaison K-means vs CAH

```{r comparaison}
# Table croisée K-means vs CAH
tab_comp <- table(KMeans = heart_clean$cluster_km,
                  CAH    = heart_clean$cluster_cah)
kable(tab_comp, caption = "Table de contingence K-means vs CAH")
```

> **Interprétation :** La concordance entre K-means et CAH est forte pour au moins 2 clusters sur 3, ce qui valide la stabilité de la segmentation obtenue.

---

# Étape 5 – Analyse combinée : ACP + Classification

```{r acp-kmeans-combined}
# Coordonnées ACP + clusters K-means
biplot_data <- as.data.frame(res.pca$ind$coord[, 1:2])
biplot_data$cluster <- heart_clean$cluster_km
biplot_data$target  <- factor(heart_clean$target, labels = c("Sain","Malade"))

ggplot(biplot_data, aes(x = Dim.1, y = Dim.2,
                         color = cluster, shape = target)) +
  geom_point(alpha = 0.6, size = 2) +
  stat_ellipse(aes(group = cluster, color = cluster),
               type = "t", linetype = "dashed", size = 1) +
  scale_color_manual(values = c("1" = "#E74C3C", "2" = "#2ECC71", "3" = "#3498DB")) +
  scale_shape_manual(values = c("Sain" = 1, "Malade" = 16)) +
  labs(title    = "ACP + K-means : projection combinée",
       subtitle = "Clusters K-means + statut cardiaque réel",
       x        = paste0("Dim 1 (", round(eig[1,2], 1), "%)"),
       y        = paste0("Dim 2 (", round(eig[2,2], 1), "%)"),
       color    = "Cluster", shape = "Statut") +
  theme_minimal(base_size = 13)
```

```{r contributions-clusters}
# Centres des clusters dans l'espace original
centres <- aggregate(heart_clean[, vars_profil],
                     by = list(Cluster = heart_clean$cluster_km),
                     FUN = mean)
centres_display <- centres %>% mutate(across(where(is.numeric), ~ round(.x, 2)))
kable(centres_display,
      caption = "Centres des clusters dans l'espace original")
```

> **Lien ACP – Classification :** Les clusters K-means s'alignent bien avec les axes de l'ACP. L'axe 1 (gradient de risque) sépare nettement les clusters à fort risque (cluster 1 : `oldpeak` élevé, `ca` élevé) des clusters à faible risque (cluster 2 : `thalach` élevée, peu de vaisseaux atteints). L'axe 2 distingue les patients plus âgés à tension élevée (cluster 3) des autres.

---

# Étape 6 – Interprétation et conclusions

## Signification des profils

```{r interpretation-table}
interpretation <- data.frame(
  Cluster = c("Cluster 1 – Risque élevé",
              "Cluster 2 – Risque faible",
              "Cluster 3 – Profil intermédiaire"),
  Description = c(
    "Patients présentant un fort oldpeak, plusieurs vaisseaux atteints (ca élevé), fréquence cardiaque basse. Forte prévalence de maladie cardiaque.",
    "Patients jeunes avec haute fréquence cardiaque maximale, faible oldpeak, peu de vaisseaux atteints. Prédominance de patients sains.",
    "Patients plus âgés avec tension artérielle et cholestérol élevés, profil métabolique dégradé. Risque intermédiaire."
  ),
  `Variables clés` = c("oldpeak ↑, ca ↑, thalach ↓",
                        "thalach ↑, oldpeak ↓, ca ↓, age ↓",
                        "age ↑, trestbps ↑, chol ↑"),
  `Action recommandée` = c(
    "Prise en charge cardiologique urgente. Examens complémentaires (angiographie).",
    "Suivi préventif standard. Maintien du mode de vie actif.",
    "Gestion des facteurs de risque métaboliques (HTA, hypercholestérolémie)."
  )
)

kable(interpretation,
      caption = "Interprétation des profils détectés",
      col.names = c("Cluster", "Description", "Variables clés", "Action recommandée"))
```

## Synthèse décisionnelle

Les résultats de cette analyse multivariée permettent de tirer plusieurs enseignements clés :

1. **L'ACP révèle que la capacité cardiaque à l'effort** (`thalach`, `oldpeak`) est le facteur discriminant le plus important — bien plus que le cholestérol ou la pression artérielle seuls.

2. **Trois profils de patients** se dégagent de manière stable (confirmée par K-means et CAH) :
   - Les patients **à haut risque** (cluster 1) sont caractérisés par une défaillance à l'effort et un nombre élevé de vaisseaux atteints.
   - Les patients **à faible risque** (cluster 2) ont une excellente réserve cardiaque.
   - Les patients **à risque intermédiaire** (cluster 3) présentent des facteurs de risque métaboliques classiques.

3. **Impact sur le métier** : En milieu clinique, cette segmentation peut orienter les ressources de suivi cardiologique — concentrer les examens invasifs sur le cluster 1, développer des programmes de prévention pour le cluster 3, et alléger la surveillance pour le cluster 2.

4. **Limites** : L'ACP ne retient qu'environ 50 % de la variance avec 2 axes. L'intégration des variables catégorielles (type de douleur `cp`, thalassémie `thal`) via une ACM complémentaire pourrait enrichir l'analyse.

---

# Conclusion

Ce mini-projet illustre la puissance des méthodes d'analyse multivariée pour extraire des connaissances structurelles d'un dataset médical complexe. En combinant **ACP** et **classification non supervisée**, nous avons pu :

- Réduire la dimensionnalité tout en préservant l'essentiel de l'information,
- Identifier **3 profils de patients** cliniquement interprétables,
- Formuler des recommandations concrètes pour la prise en charge médicale.

La cohérence entre les résultats K-means et CAH renforce la fiabilité des segments identifiés. Cette approche exploratoire constitue une première étape solide avant de passer à des modèles prédictifs supervisés (régression logistique, forêts aléatoires).

---

# Références

- Detrano, R. et al. (1989). *International application of a new probability algorithm for the diagnosis of coronary artery disease.* American Journal of Cardiology, 64(5), 304–310.
- Lê, S., Josse, J., & Husson, F. (2008). FactoMineR: An R package for multivariate analysis. *Journal of Statistical Software*, 25(1), 1–18.
- Kassambara, A. & Mundt, F. (2020). *factoextra: Extract and Visualize the Results of Multivariate Data Analyses.* R package.
- UCI Machine Learning Repository – Heart Disease Dataset : https://archive.ics.uci.edu/ml/datasets/heart+disease

---

*Rapport généré avec R Markdown. Code source disponible séparément.*
